台灣彰化地方法院民事判決　九十三年度簡上字第五四號
　　上　訴　人　甲○○
　　　　　　　　丙○○
　　訴訟代理人　丁○○○
　　被上訴人　　乙○○
右當事人間請求為確認界址事件，上訴人對於中華民國九十三年三月十六日本院員林
簡易庭九十二年度員簡字第三三一號判決提起上訴，本院於民國九十四年二月二十三
日言詞辯論終結，判決如左：
    主　　　文
原判決第一項就確認被上訴人所有坐落彰化縣員林段六０七─二二號土地西側與上訴
人甲○○所有坐落同段六０七─一九號土地之界址為如原判決附圖下圖所示Ｉ－Ｇ連
線部分及訴訟費用之裁判均廢棄。
確認右開廢棄部分被上訴人所有坐落彰化縣員林段六０七─二二號土地與上訴人甲○
○所有坐落同段六０七─一九號土地之界址為如附圖之補充鑑定圖所示Ｊ－Ｎ－Ｍ連
線（亦即被上訴人所有坐落彰化縣員林段六０七─二二號土地西側與上訴人甲○○所
有坐落同段六０七─一九號土地之界址為如附圖之補充鑑定圖所示Ｋ－Ｊ－Ｎ－Ｍ連
線。又原判決第二項確認被上訴人所有坐落彰化縣員林段六０七─二二號土地西側與
上訴人丙○○所有坐落同段六０七─一八號土地之界址為如原判決附圖下圖所示Ｇ－
Ｈ－Ｆ之連線，亦應更改為確認被上訴人所有坐落彰化縣員林段六０七─二二號土地
西側與上訴人丙○○所有坐落同段六０七─一八號土地之界址為如附圖之補充鑑定圖
所示Ｈ－Ｍ－Ａ連線。）。
上訴人其餘上訴駁回。
第一、二審訴訟費用由上訴人丙○○負擔百分之十一、甲○○負擔百分之七十八，餘
由被上訴人負擔。
    事實及理由
一、被上訴人起訴主張坐落彰化縣員林段六０七─二二號土地為其所有，坐落同段六
    ０七─一九號土地為上訴人甲○○所有，坐落同段六０七─一八號土地則為上訴
    人丙○○所有，該等土地相毗鄰，因該等土地間的界址，兩造於民國九十一年五
    月二十三日地籍圖重測時指界不一，經調處結果，以上訴人同意之重測期間協助
    指界為準，造成坐落上述六０七─二二號土地上原由上訴人甲○○於六十一年間
    建造，嗣於七十一年十一月九日移轉登記予被上訴人所有的員林段六九二三建號
    建物，其西側牆面占用前述上訴人所有的六０七─一九號及六０七─一八號土地
    ，然查上述建物自上訴人甲○○移轉登記予被上訴人所有迄今，被上訴人從未變
    更該建物之西側牆面，該西側牆面坐落的土地自為被上訴人所有，故前述調處結
    果即屬有誤，爰於接到該調處結果通知後，提起本訴等語，並聲明確認其所有六
    ０七─二二號土地西側與上訴人甲○○、丙○○所有六０七─一九號、六０七─
    一八號土地之界址如原判決附圖下圖所示Ｋ－Ｇ－Ｅ連線。
二、上訴人則辯稱兩造於六十一年五月十日書立鬮分契約書，約定以現為被上訴人所
    有員林段六九二三建號合法登記房屋之牆壁外緣為界址，分割系爭三筆土地，故
    被上訴人所有六０七─二二號土地與上訴人甲○○所有六０七─一九號土地之界
    址，應為如原判決附圖下圖所示Ｋ－Ｈ連線，被上訴人所有六０七─二二號土地
    與上訴人丙○○所有六０七─一八號土地之界址，應為如原判決附圖下圖所示Ｈ
    －Ｆ連線。嗣因被上訴人於前述合法登記房屋之後增建，占用上訴人所有六０七
    ─一八號及六０七─一九號土地，兩造於地籍圖重測時才指界不一，發生糾紛等
    語，並聲明駁回被上訴人之訴。
三、原審判決確認被上訴人所有六０七─二二號土地西側與上訴人甲○○所有六０七
    ─一九號土地之界址為如原判決附圖下圖所示Ｋ－Ｇ連線，被上訴人所有六０七
    ─二二號土地西側與上訴人丙○○所有六０七─一八號土地之界址為如原判決附
    圖下圖所示Ｇ－Ｈ－Ｆ連線。上訴人全部聲明不服，上訴聲明廢棄原判決，駁回
    被上訴人在第一審之訴。被上訴人於本院則聲明駁回上訴。
四、被上訴人主張系爭六０七─二二號土地為其所有，六０七─一九號土地為上訴人
    甲○○所有，六０七─一八號土地則為上訴人丙○○所有，該等土地相毗鄰，因
    該等土地間的界址，兩造於九十一年五月二十三日地籍圖重測時指界不一，經調
    處結果，以上訴人同意之重測期間協助指界為準，造成被上訴人所有員林段六九
    二三號建物之西側牆面占用上訴人所有的六０七─一九號及六０七─一八號土地
    ，被上訴人認為前述調處結果有誤，爰於接到該調處結果通知後，提起本訴等情
    ，已經提出房屋照片、地籍圖謄本、土地登記謄本、建築改良物登記謄本、建築
    執照申請書、建築物使用執照、地籍圖重測協助指界定期通知書、彰化縣政府書
    函、地籍圖重測區土地界址爭議協調會調處紀錄等件為證，且為上訴人所不爭執
    ，應認為真正。則被上訴人訴請確認界址，於法有據，應予准許。
五、經查被上訴人所有坐落系爭六０七－二二號土地上的建物，依其建造時間可分為
    南北二部分，如附圖所示Ｊ－Ｎ－Ｄ連線以南為員林段六九二三建號保存登記房
    屋，是上訴人甲○○於六十年間建造後移轉於被上訴人所有，Ｊ－Ｎ－Ｄ連線以
    北（保存登記房屋後面）則為被上訴人於八十五年間所增建，此為兩造所不爭執
    ，並經本院勘驗現場，囑託內政土地測量局派員測量，製有勘驗筆錄、略圖及附
    圖之補充鑑定圖說在卷足憑。又系爭三筆土地原同屬一筆，乃兩造於六十一年五
    月十日書立鬮分契約書，約定以上述六０七－二二號土地上建物之牆壁外緣為界
    址後，經於七十年四月間分割而來的事實，亦為兩造所不否認，並有卷附鬮分契
    約書、土地登記謄本及彰化縣員林地政事務所九十三年二月二日員地二字第０九
    三００００五０六號函載：「原第六０七之一九地號與毗鄰第六０七之二二地號
    之界址，依測量原圖之註記為『比照現有房屋傾度分割』。」等語在卷可參。則
    因系爭三筆土地於七十年四月間分割時，六０七─二二號土地上僅有六九二三建
    號保存登記房屋，並無該屋後面增建部分，故兩造約定以六０七－二二號土地上
    建物之牆壁外緣為界址，依其實情，自是指以六九二三建號保存登記房屋之牆壁
    外緣為界址，亦即六九二三建號保存登記房屋之牆壁外緣，乃為兩造約定之界址
    所在。經囑託測量結果，該保存登記房屋之牆壁外緣，即兩造約定之界址，為如
    附圖所示Ｋ－Ｊ連線。惟系爭三筆土地經參照舊地籍圖施測結果，其舊地籍線即
    界址則如附圖之補充鑑定圖說所示Ｃ－Ｎ－Ｍ－Ａ連線。足見作為界址之舊地籍
    線Ｃ－Ｎ－Ｍ－Ａ連線中的Ｃ－Ｎ連線，並未與前述保存登記房屋之牆壁外緣即
    附圖所示Ｋ－Ｊ連線一致，而與兩造約定有所不符。雖系爭六０七─二二號、六
    ０七─一九號、六０七─一八號土地，參照舊地籍圖，以附圖所示Ｃ－Ｎ－Ｍ－
    Ａ連線為界址，所各計算出的面積一二八．六六平方公尺、三０六．六八平方公
    尺、一二七．一四平方公尺，僅較登記面積一三０平方公尺、三一一平方公尺、
    一二九平方公尺，分別減少一．三四平方公尺、四．三二平方公尺、一．八六平
    方公尺，此有鑑定人即內政土地測量局測量員蔡和承提出的面積分析表附卷足據
    ，可知以舊地籍線Ｃ－Ｎ－Ｍ－Ａ連線為系爭三筆土地的界址，相當符合登記面
    積，原無何不妥之處。但Ｃ－Ｎ－Ｍ－Ａ連線中之Ｃ－Ｎ連線既與兩造約定不符
    ，即不得作為附圖所示Ｊ－Ｎ－Ｄ連線以南部分六０七─二二號土地與六０七─
    一九號土地之界址。因此，附圖所示Ｊ－Ｎ－Ｄ連線以南部分，即應以附圖所示
    Ｋ－Ｊ連線為該二筆土地之界址。上訴人主張此部分六０七─二二號土地與六０
    七─一九號土地之界址為如原判決附圖下圖所示Ｋ－Ｊ連線，不足憑採。至於附
    圖所示Ｊ－Ｎ－Ｄ連線以北部分，系爭三筆土地於七十年四月間分割時，既尚無
    增建部分，則兩造約定以六０七－二二號土地上建物之牆壁外緣為界址，自不可
    能包括以增建部分之西側牆壁外緣為界址。因此，增建部分之西側牆壁外緣，即
    附圖所示Ｊ－Ｈ－Ｇ連線，不得作為此部分系爭三筆土地的界址，自應以舊地籍
    線，即附圖所示Ｎ－Ｍ－Ａ連線為系爭三筆土地的界址所在。則此部分六０七─
    二二號土地與六０七─一九號土地之界址乃如附圖所示Ｊ－Ｎ－Ｍ連線，六０七
    ─二二號土地與六０七─一八號土地之界址為如附圖所示Ｈ－Ｍ－Ａ連線。被上
    訴人主張此部分系爭三筆土地之界址為如附圖所示Ｊ－Ｈ－Ｇ連線，難以採取。
六、綜上所述，六０七─二二號土地西側與六０七─一九號土地之界址，應確認為如
    附圖所示Ｋ－Ｊ－Ｎ－Ｍ連線；六０七─二二號土地西側與六０七─一八號土地
    之界址，應確認為如附圖所示Ｈ－Ｍ－Ａ連線。因附圖所示Ｋ－Ｊ－Ｈ－Ｇ連線
    、Ｃ－Ｎ－Ｍ－Ａ連線，各與原判決附圖下圖所示Ｋ－Ｉ－Ｇ－Ｅ連線、Ｋ－Ｊ
    －Ｈ－Ｆ連線視為相符，此據鑑定人蔡和承到庭說明無誤。從而，原審判決確認
    被上訴人所有六０七─二二號土地西側與上訴人甲○○所有六０七─一九號土地
    之界址為如原判決附圖下圖所示Ｋ－Ｇ連線，其中之Ｉ－Ｇ連線，尚有未洽。上
    訴意旨指摘此部分原判決不當，求予廢棄改判，為有理由。爰由本院予以廢棄改
    判如主文第二項所示。至於原審判決確認被上訴人所有六０七─二二號土地西側
    與上訴人甲○○所有六０七─一九號土地之界址為如原判決附圖下圖所示Ｋ－Ｇ
    連線，其中之Ｋ－Ｉ連線，以及確認被上訴人所有六０七─二二號土地西側與上
    訴人丙○○所有六０七─一八號土地之界址為如原判決附圖下圖所示Ｇ－Ｈ－Ｆ
    之連線，於法並無不符，上訴意旨指摘此部分原判決不當，求予廢棄改判，為無
    理由，應駁回其上訴。
七、本件事證已臻明確，兩造其餘主張並攻擊、防禦方法，核與判決結果不生影響，
    爰不一一論述，附此敘明。
八、結論：本件上訴為一部有理由，一部無理由，依民事訴訟法第四百三十六條之一
    第三項、第四百四十九條第一項、第四百五十條、第七十九條、第八十條之一，
    判決如主文所示。
中　　　華　　　民　　　國　　九十四　　年　　　三　　　月　　　九　　　日
                                      民事第二庭
~B審判長法官
~B法　　　官
~B法　　　官
右為正本係照原本作成
不得上訴。
中　　　華　　　民　　　國　　九十四　　年　　　三　　　月　　　九　　　日
~B法院書記官　莊素美
